【裁判字號】    96,婚,1165
【裁判日期】    970117
【裁判案由】    離婚
【裁判全文】
臺灣臺中地方法院民事判決              96年度婚字第1165號
原      告  甲○○
訴訟代理人  黃秀蘭  律師
被      告  乙○○
上列當事人間請求離婚事件，本院於中華民國97年1月3日言詞辯
論終結，判決如下：
    主  文
原告之訴駁回。
訴訟費用由原告負擔。
    事實及理由
一、原告起訴主張略以：兩造為夫妻關係，原定居於臺中市北屯
    區○○○○○街79之2號房屋 (下稱A住所)，嗣民國89年間，
    原告另購置臺中縣太平市○○路162巷21弄65號房屋 (下稱B
    住所)，被告即搬至B住所與原告母親及兩造所生之女周邵璠
    同住，後因婆媳嫌隙，被告又搬回A住所，由原告搬回B住所
    陪伴母親並照顧女兒，迄今已別居逾7年，兩造長期別居，
    已形同陌路，相見兩厭，已難維持夫妻關係，並舉下列事例
    供鈞院審認：
 (一)被告個性猜疑乖離，長期以來致原告生活及精神壓力，已
     達難以承受情狀：例如被告會蒐看原告衣褲、皮夾、記事
     本或用餐之統一發票，原告從事業務生意，難免有應酬，
     被告即會不斷追問原告往來客戶，尖刻逼問，原告據實以
     告，若未符合被告預期之想像情狀，即認原告所述不實。
     被告經常利用原告據實以告與某個客戶吃飯或談事情，即
     打電話向該第三人查證，初始第三人會據實相告，被告仍
     會繼續追問其它令人難以回答之問題，令第三人避之唯恐
     不及，後來乾脆推說沒有與原告吃飯或談事情，被告又回
     頭怒斥原告說謊，如此戲碼不斷上演，夫妻基礎之信賴與
     尊重已盪然無存。
 (二)被告藐視與不尊重原告母親，致原告難以忍受：例如被告
     常對原告母親說，廚房的那個地方不乾淨沒擦，原告母親
     告知已經擦過，被告則以對晚輩頤指氣使的態度，進一步
     指稱為何沒把地板擦乾淨，並出口譏諷：我母親都八十幾
     歲，還能每天把地板拖得很乾淨，年紀大應該多運動…等
     語，被告藐視與不尊重原告母親的態度，讓原告母親飽受
     屈辱，原告屢次與被告溝通，被告不只未理性檢討，反換
     來一次又一次為己護短之不實指控。
    綜上，兩造夫妻間的信賴、感情已盪然無存，此種婚姻狀態
    顯難以維持，為此依民法第1052條第2項規定，請求離婚，
    並聲明：請求判決原告與被告離婚。
二、被告抗辯略以：
 (一)兩造婚後之同居履行地為A住所，原告經營之東英測量有限
     公司地址亦設在A住所，兩造所生之女周邵璠於89年至92年
     就讀台中二中期間，亦係住在A住所，由被告接送其上下學
     ；雖原告父親於88年6月間去世，兩造確有去B住所照顧原
     告母親，但兩造主要工作及生活重心均在A住所，原告係因
     考慮可以申請自用住宅地價稅率較便宜，始設籍於B住所，
     兩造並未變更婚姻同居履行地。
 (二)原告經營公司業務，常與客戶應酬，經常酒醉返家，原告
     亦曾酒駕撞人，雖以和解收場，但原告仍未改正習性，被
     告即經常叮嚀原告要注意安全，再原告經常應酬至三更半
     夜，身為原告配偶，自然會想瞭解原告半夜不回家的理由
     ，追問原告行蹤，此為人之常情，原告竟認被告個性猜疑
     乖離，令人氣憤。
 (三)自從原告父親去世後，被告經常前往照料婆婆，因婆婆對
     被告有微詞，被告為顧及原告及家庭和諧，即甚少出入B
     住所，以免引起婆婆不悅，但無原告所述對婆婆有任何不
     敬之情形。
 (四)被告經常為原告貸款周轉公司資金，兩造亦經常出遊，未
     有婚姻破綻致未能回復之情，且兩造所生之子女周士堯、
     周邵璠均與被告同住，原告亦經常出入A住所。
    綜上，兩造未達婚姻已生破綻而無回復之希望之程度，並聲
    明：如主文所示。
三、按有民法第1052條第1項以外之重大事由，難以維持婚姻者
    ，夫妻之一方得請求離婚，但其事由應由夫妻之一方負責者
    ，僅他方得請求離婚，民法第1052條第2項定有明文。次按
    民法第1052條第2項規定之立法意旨，在符合現代多元化社
    會之需要，使裁判離婚之事由較富彈性，其判斷之標準為婚
    姻是否已生破綻而無回復之希望，而婚姻是否已生破綻無回
    復之希望，不可依主觀的標準，即從原告已喪失維持婚姻意
    欲之主觀面加以認定，而應依客觀之標準，即難以維持婚姻
    之事實，是否已達倘處於同一境況，任何人均將喪失維持婚
    姻意欲之程度而定（最高法院94年度台上字第115號判決意
    旨參照）。至於婚姻如有難以維持之重大事由，於夫妻雙方
    就該事由均須負責時，應比較衡量雙方之有責程度，僅責任
    較輕之一方得向責任較重之他方請求離婚（最高法院95年度
    第5次民事庭會議決議參照)。是本件應予審酌者為兩造婚姻
    是否已生破綻而無回復之希望？
四、法院判斷
 (一)兩造婚姻關係現仍存續中，為兩造所不爭，並有原告所提
     出之戶籍謄本2份在卷可證，自堪信為真實。
 (二)按夫妻之住所，由雙方共同協議之；當事人主張有利於己
     之事實者，就其事實有舉證之責任，民法第1002條第1項前
     段及民事訴訟法第277條前段分別定有明文。兩造婚後共同
     設籍並居住於A住所，業據被告提出戶口名簿影本1張為證
     ，復為原告所不爭執，堪信兩造於婚後依民法第1002條第1
     項規定所共同協議之夫妻住所地為A住所。原告雖主張89年
     間即搬至B住所與母親同住，並將戶籍遷至B住所乙情；惟
     查，證人即原告母親周陳系連到場證述：原告已經7、8年
     沒有回A住所住，因為原告回去，被告就會吵，兩人經常吵
     吵鬧鬧，而且伊身體不好，原告要照顧伊，所以原告晚上
     都住在B住所，這7、8年來被告也有來B住所，一回來就批
     評伊家事做不好，但是也有幫忙做家事等語；證人即兩造
     所生之子周士堯證稱：原告在A住所及B住所都有居住，大
     概1個星期1、2次會回到A住所居住，兩造在A住所係住在同
     1個房間，兩造的感情還算不錯等語；證人即兩造所生之女
     周邵璠則證稱：自從原告提起本件訴訟後，就沒有回來A住
     所，但是之前有，且兩造有時會一起去吃飯或回B住所，這
     7 、8年原告偶爾也會回A住所住，因為只有3個房間，所以
     兩造是同房睡等語，復參酌原告自述：這7、8年來伊回去A
     住所係因為公司在A住所，下班後伊就回B住所，而證人周
     邵璠所述偶爾回A住所住的情形，大概是過年的時候，因為
     兄弟姐妹回B住所住，伊讓給他們住，所以才回A住所住，
     而女兒放假回家時會主動打電話找伊吃飯，伊不想造成兒
     女心理負擔，所以才會與被告一起去吃飯等語，足認原告
     自從設籍於B住所後，並非即不再回A住所居住，況這7、8
     年間原告所經營之公司即設於A住所，原告並未與A住所斷
     絕關係，原告復未能舉證證明兩造有變動夫妻共同住所地
     之協議，是兩造迄今所協議之夫妻共同住所地應仍為A住所
     ，原告縱鮮少回到A住所居住，仍無礙A住所為兩造履行同
     居義務之處所。原告為照顧其母而於晚上住於B住所，被告
     並未拒絕與原告同居，原告自難執於89年間即搬至B住所與
     母親同住，並將戶籍遷至B住所等詞，逕認兩造婚姻已生破
     綻而無回復之希望。
 (三)原告雖主張被告個性猜疑乖離致原告受有莫大之精神壓力
     及被告對原告母親藐視不敬的態度，令人無法容忍而認雙
     方之婚姻已生破綻且達難以維持之程度云云，惟為被告所
     否認並以前詞置辯，原告復未能舉證以實其說，本院尚難
     逕為採信；雖原告之母即證人周陳系連證稱：被告一回來
     就批評伊家事做不好，惟此為被告所否認，而依證人周陳
     系連所證稱：被告回來有幫忙做家事等語，則被告與原告
     之母間恐因做家事之問題而有誤解或生嫌隙。而自古之來
     ，婆媳之間關係本不易達水乳交融程度，被告既非每日回B
     住所與婆婆共處，故縱因家事問題與婆婆曾有嫌隙，亦應
     不致造成婚姻難以維持之重大事由。而原告身處母親與妻
     子之間，其若能從中幫忙，當可減少原告之母對被告之不
     諒解。另原告自承：被告偶爾會幫伊買衣服，也會煮東西
     給伊吃，且被告貸款幫忙公司是因為怕伊房貸付不出來會
     連累到被告，貸款是為了這個家，並不是誰幫誰等語，足
     認被告對原告並非未盡為人妻子之責任，亦為了兩造所共
     同經營之家庭而付出。按婚姻乃一男一女之兩性結合，以
     組織家庭，共同生活為目的，且夫妻生活貴在相互扶持，
     更應互相協力保持共同生活之圓滿及幸福，互負共營家庭
     及夫妻生活之義務，此為維繫婚姻所必要，且依社會上一
     般觀念為體察，即使是同居多年之夫妻，仍會有個性然
     不同之處，其中或有自己可以接受者，或有自己無法接受
     者，對難以接受者則必須多加包容，或多溝通解決。兩造
     之間或有意見不合之處，然非不能循以上途徑溝通解決，
     尚難認兩造存有難以維持婚姻之重大事由。
 (四)綜上所述，原告所舉之事證，在客觀上尚難認為已達於倘
     處於同一境況，任何人均將喪失維持婚姻意欲之程度，而
     認兩造間之婚姻已生破綻而無回復之希望，有不能維持婚
     姻之重大事由。從而，原告依民法第1052條第2項之規定，
     請求判決離婚，為無理由，應予駁回。
五、訴訟費用負擔之依據：民事訴訟法第78條。
中    華    民    國    97    年    1    月    17    日
                        家事庭  法  官    王靜秋
以上正本係照原本作成。
如對本判決上訴，須於判決送達後20日之不變期間內，向本院
提出上訴狀。
中    華    民    國    97    年    1    月    17    日
                                書記官


司法院資訊處製作；財團法人民間司法改革基金會備份。
